【裁判字號】    90,上易,731
【裁判日期】    920214
【裁判案由】    損害賠償
【裁判全文】
台灣高等法院民事判決  九十年度上易字第七三一號
      上  訴  人  戊○○
      被上訴人    乙  ○
                  丙○○
                  壬○○
                  寅○○
                  丁○○
                  癸○○
                  辰○○
                  丑○○
                  庚○○
                  卯○○
                  甲○○
      被上訴人    己○○
                  辛○○
                  子○○
右當事人間損害賠償事件，上訴人對於中華民國九十年七月五日臺灣臺北地方法院八
十六年度訴字第二六三二號第一審判決提起上訴，本院判決如左：
    主    文
原判決除確定部分外關於駁回上訴人後開第二項之訴部分，及該部分假執行之聲請，
並訴訟費用之裁判廢棄。
右廢棄部分，被上訴人應連帶給付上訴人新台幣貳萬捌仟元，及自民國八十六年七月
二十六日起至清償日止，按週年利率百分之五計算之利息。
其餘上訴駁回。
第一、二審訴訟費用除確定部分外，由被上訴人負擔百分之三，餘由上訴人負擔。
    事    實
甲、上訴人方面：
一、聲明：
  (一)原判決除駁回上訴人於原審之請求第三項即「被告乙○、壬○○、寅○○、己○
    ○、癸○○、辰○○、丑○○、庚○○、卯○○各應再給付原告新台幣（下同）
    九千元，及自起訴狀繕本送達被告翌日起至清償日止，按年息百分之五計算之利
    息。」，及請求第一項即「被告子○○、乙○、丙○○、丁○○、壬○○、寅○
    ○、己○○、癸○○、辰○○、丑○○、庚○○、卯○○、甲○○、辛○○應連
    帶給付原告六十三萬七千三百五十二元」逾十三萬九千八百元部分，及以上駁回
    各該部分請求假執行之聲請外均廢棄。
  (二)右廢棄部分，請求改判：
    1.被上訴人子○○、乙○、丙○○、丁○○、壬○○、寅○○、己○○、癸○○
      、辰○○、丑○○、庚○○、卯○○、甲○○、辛○○應連帶給付上訴人十三
      萬九千八百元及自起訴狀繕本送達被上訴人翌日起至清償日止，按年息百分之
      五計算之利息。
    2.被上訴人子○○、乙○、丙○○、丁○○、壬○○、寅○○、己○○、癸○○
      、辰○○、丑○○、庚○○、卯○○、甲○○、辛○○應連帶給付上訴人八十
      二萬五千八百九十三元，及其中二十三萬九千九百七十二元自起訴狀繕本送達
      被上訴人翌日起，另五十八萬五千九百二十一元自本上訴理由狀繕本送達被上
      訴人翌日起至清償日止，按年息百分之五計算之利息。
  (三)上訴人願供擔保請准宣告假執行。
二、陳述：除與原判決記載相同者外，補稱略以：
  (一)程序部分：
    緣上訴人所有之專有部分因被上訴人故意或過失設置、保管系爭花台不當致嚴重
    漏水，電線線路損害，而成為完全無法使用之廢屋，受有相當於租金之使用利益
    之損害，且性質上無法回復原狀，爰主張金錢之賠償，自八十四年十一月四日起
    至八十六年七月三日止依土地法第九十七條之規定計算，共受有二十三萬九千九
    百七十二元之損害，惟本案自上訴人於八十六年七月起訴迄今已四年有餘，上訴
    人之損害不斷擴大，爰主張金錢之賠償，自八十四年十一月四日起至九十年六月
    三十日止依土地法第九十七條之規定計算，共受有八十二萬五千八百九十三元之
    損害，故上訴人依民事訴訟法第四百四十六條第一項但書之規定，擴張訴之聲明
    第二項為「被告子○○、乙○、丙○○、丁○○、壬○○、寅○○、己○○、癸
    ○○、辰○○、丑○○、庚○○、卯○○、甲○○、辛○○應連帶給付原告八十
    二萬五千八百九十三元，及其中二十三萬九千九百七十二元自起訴狀繕本送達被
    上訴人翌日起，另五十八萬五千九百二十一元自本上訴理由狀繕本送達被告翌日
    起至清償日止，按年息百分之五計算之利息。」，合先敘明。
  (二)按公寓大廈管理條例（以下簡稱該條例）第十條第二項固規定：「共用部分、約
    定共用部分之修繕、管理、維護，由管理負責人或管理委員會為之。其費用由公
    共基金支付或由區分所有權人按其共有之應有部分比例分擔，但修繕費用係因可
    歸責於區分所有權人之事由所致者，由該區分所有權人負擔」。惟對照該條例第
    三十四條有關管理委員會之職務第一款規定「共有及共用部分之清潔、維護、修
    繕及一般改良」，即可知第十條管理委員會之職務不包括共用部分及有關設施之
    拆除、重大修繕及重大改良在內。有關重大修繕及重大改良則明定於該條例第三
    十一條第一項第二款之規定：「區分所有權人會議之決議，關於下列各款事項，
    應有區分所有權人三分之二以上及其區分所有權比例合計三分之二以上出席，以
    出席人數四分之三以上及其區分所有權比例占出席人數區分所有權四分之三以上
    同意行之：一、：：：二、公寓大廈之重大修繕及改良。三、：：：」。查本件
    上訴人主張之修繕涉及花台花園上植物、土壤之暫時移除，並在一樓地面及台北
    市○○○路一四五巷十六號地下樓天花板重作防水處理，並將地下樓天花板及樑
    鋼筋銹蝕先除銹，保護層打毛加舖雙向碳纖維網上以輕質砂漿粉刷及一切所須之
    修繕行為，使地下樓天花板回復至未漏水之原狀，並應避免再種植同類之深根性
    植物。再查修繕費用高達十三萬九千八百元，顯已超過一般日常事務之處理，顯
    已非屬一般修繕而為「重大修繕及改良」至明，故上訴人所請求者已非該條例第
    十條第二項之共用部分修繕由管理委員會負責之職權，至為灼然。
  (三)又查該條例第十條所規範者乃「共有物之修繕」，而該條例第十二條所規範者則
    為「專有部分之共同壁及樓地板」之維修由共同壁雙方或樓地板上下之區分所有
    權人共同負擔。而查本件糾紛存在於共有部分與專有部分間，亦即共有部分因可
    歸責於共有人之原因致專有部分之天花板壞損，該條例並無直接之法源可茲規範
    ，應為立法之疏漏。且本件花台、花園並未損壞，而係因共有人或至少是共有人
    之使用人即管理委員會之保管、設置不當，造成上訴人專有部分之天花板漏水不
    堪使用之損害。查本件既特別法無明文之規定，自應回歸普通民法，上訴人依共
    同侵權行為為請求權依據，自應以各侵權行為人為被告，請求被上訴人連帶負擔
    回復原狀所需費用。
  (四)當初立法者固賦予管理委員會當事人能力（公寓大廈管理條例第三十五條參照）
    ，但恐怕不能認定立法者也有意使管理委員會有「侵權行為能力」，故自不宜以
    之做為被告，更何況管理失當之事早在管委會成立之前，更無令其應訴之理。
  (五)原審判決又謂被上訴人控制工作物危險之能力已由管理委員會承受，上訴人不得
    請求被上訴人工作物所有人之責任云云，惟查民法第一百九十一條係規定工作物
    「所有人」之責任，而管理委員會僅係一執行機關即共有人之使用人，而非系爭
    花台之所有人，原審判決以被上訴人控制工作物危險之能力已由管理委員會承受
    為由而不顧法條明文為工作物所有人，遽認被上訴人無須負工作物所有人之責，
    實屬不當。
三、證據：除援用原審所提證據外，補提土地公告現值查詢表影本一份為證。
乙、被上訴人乙○、丙○○、丁○○、壬○○、寅○○、癸○○、辰○○、丑○○、
    庚○○、卯○○、甲○○方面：
一、聲明：
  (一)上訴駁回。
  (二)如受不利之判決，願供擔保請准免為假執行。
二、陳述：除與原判決記載相同者外，補稱略以：
  (一)杏廬大廈管理委員會早於上訴人取得系爭大廈產權前即已成立，不但負起杏廬大
    廈公共部分管理維護之工作，抑且收取管理費並以管理委員會名義對外行文，況
    且上訴人自己於本件爭執發生前亦有繳交管理費，詎其反而主張所謂「起訴時並
    無管理委員會」云云等語，顯與事實不符，殊不可採。
  (二)依公寓大廈管理條例，管理委員會有當事人能力，其執行職務所生債務，由公共
    基金支付或區分所有權人比例分擔，而管理委員會應為區分所有權人會議之執行
    機關，並非任一區分所有權人之使用人，況系爭花台等公共設施之管理維護復為
    管理委員會之法定義務，由是足見系爭花台之管理維護已非任一區分所有權人之
    義務，原審認為被上訴人控制工作物危險之能力已由管理委員會承受，自無不合
    ；被上訴人（部分已非系爭花台所有人）與上訴人均為系爭花台之所有人，上訴
    人卻對被上訴人主張工作物所有人之責任，卻避言其自己亦屬系爭花台所有人之
    事實，更殊屬矛盾。
  (三)本件於  鈞院審理中，上訴人已與管理委員會達成修繕之協議，其修繕之方法與
    費用，遠較鑑定報告及上訴人自己主張之修繕方法與費用都要更低，而經  鈞院
    履勘筆錄，上訴人亦自承已不會再漏水，由此足見上訴人有關修繕費用數額之主
    張顯然達超過實際之必要費用，更足見上訴人應向管理委員會請求容忍修繕或負
    擔相關費用，始屬正的，況查被上訴人於本件繫屬至今，已有數人因讓售房屋而
    喪失系爭花台等公共設施之所有權，亦無從再對其修繕有任何置喙之餘地，上訴
    人卻捨管理委員會而不請求，反向其他區分所有權人為本件起訴與上訴，於法顯
    屬未合。
三、證據：援用原審立證方法。
丙、上訴人己○○、辛○○、子○○方面：
    右三人未於言詞辯論期日到埸，亦未提出書狀作何聲明或陳述。
丁、本院依職權履勘現場。
    理    由
壹、程序方面：
一、本件被上訴人己○○、辛○○、子○○經合法通知，未於言詞辯論期日到場，核
    無民事訴訟法第三百八十六條各款所列情形，爰依上訴人之聲請，由其一造辯論
    而為判決。
二、上訴人於原審主張系爭地下室因漏水致無法使用，請求被上訴人應連帶給付二三
    九、九七二元相當於租金之損害，嗣於二審就此部分請求被上訴人應連帶給付八
    二五、八九三元，核屬擴張應受判決事項之聲明，依民事訴訟法第四百四十六條
    第一項但書規定，應予准許。
三、另上訴人於原審訴之聲明第一項關於修繕費用請求六三七、三五二元，訴之聲明
    第三項關於車位被占用之損失則請求乙○、壬○○、寅○○、己○○、癸○○、
    辰○○、丑○○、庚○○、卯○○各應再給付上訴人九千元，原審為上訴人敗訴
    之判決，上訴人就上開請求，僅就修繕費用上訴請求十三萬九千八百元，則對於
    其餘未上訴部分業已確定，併予敘明。
貳、實體部分：
一、 上訴人起訴主張杏盧大廈一樓法定空地上設有如原審判決附圖所示Ａ、Ｂ、Ｃ
     、Ｄ、Ｅ、Ｆ之系爭花台，詎該花台種植高大之深根性植物根部破壞適位於下
     方之門牌編號十六號建物天花板及一樓樓地板之建物結構，並因花台、花園土
     壤長期積、滲水，導致地下樓建物天花板嚴重漏水，其中之管、線路並且全壞
     損，上訴人於八十四年九月二十一日因拍賣取得杏盧大廈十六號地下樓建物及
     其基地應有部分後，擬進行修復工程，杏盧大廈其餘區分所有權人竟為阻止，
     以致上訴人所買受之十六號地下樓建物成為廢屋而迄未使用，被上訴人子○○
     、乙○、丙○○、丁○○、壬○○、卯○○、寅○○、己○○、癸○○、辰○
     ○、丑○○、庚○○、甲○○、辛○○既為杏盧大廈區分所有權人（己○○、
     寅○○分別於八十七年十二月二十一日、八十八年四月二日將其建物及基地應
     有部分售予甲○○、辛○○），應認係系爭花台共有人，伊等自應依民法第一
     百八十四條第一項前段、一百八十五條、一百九十一條第一項前段規定，對上
     訴人負共同侵權行為責任，或依公寓大廈管理條例第十條第二項後段及同條例
     第十二條後段，依其應有部分比例分擔修繕費用等語。
二、被上訴人子○○於原審辯稱伊於上訴人取得杏盧大廈十六號地下樓所有權後方成
    為十六之一號所有權人，對於系爭花台之設置難謂有何故意或過失，亦無何設置
    或保管欠缺可言。縱認伊應負擔修繕費用，亦應以台北市建築師公會鑑定之修復
    費用為據。另依該鑑定報告，上訴人所有建物之損害非不可修護，上訴人主張其
    專用部分成為廢屋而請求相當租金之損害云云，顯屬無據等語。
三、被上訴人庚○○、乙○、壬○○、丙○○、辰○○、丁○○、卯○○、丑○○、
    癸○○、甲○○、寅○○則以系爭花台位置所在為杏盧大廈之法定空地，屬於全
    體共有人分別共有，建商在完工時即於法定空地上種植花木並闢建花台，以美化
    景觀，長久以來未有改變平日之管理維護均由管理委員會負責，上訴人訴請被上
    訴人賠償損害，顯未合於公寓大廈管理條例之規定，且無法證明被上訴人於設置
    系爭花台上有何瑕疵。又上訴人既為系爭花台共有人之一，上訴人自不能依據民
    法第一百九十一條第一項前段規定訴請同為共有人之被上訴人負損害賠償責任。
    而系爭花台既由管理委員會委任之管理員負責維護，被上訴人即無何保管上之缺
    失可言。縱認上訴人之主張有民法侵權行為法律關係之適用，然上訴人迄未證明
    系爭花台之設置管理與其所述之損害有何因果關係，上訴人訴請賠償損害，亦屬
    無理等語，資為抗辯。是本件應審酌者厥為：(1)系爭地下室漏水是否已達於不堪
    使用之程度？以及漏水之原因，是否完全導因於被上訴人共有之花台設置或管理
    不當所致？(2)上訴人得否依侵權行為法律關係請求被上訴人賠償？茲分別說明如
    后：
四、查上訴人主張其與被上訴人子○○、乙○、丙○○、丁○○、壬○○、寅○○、
    己○○、癸○○、辰○○、丑○○、庚○○、卯○○為杏盧大廈之區分所有權人
    （己○○、寅○○於八十七年十二月二十一日、八十八年四月二日將其所有建物
    及基地應有部分售予甲○○、辛○○），上訴人所有之十六號地下室建物上方之
    一樓地面適為杏盧大廈各區所有權人所共有之系爭花台（如附圖一所示Ａ、Ｂ、
    Ｃ、Ｄ、Ｅ、Ｆ部分）之事實，業據上訴人提出土地及建物登記謄本影本為證，
    原法院復會同台北市松山地政事務所人員到場履勘，並制有勘驗筆錄及複丈成果
    圖（如原判決附圖一），暨有附於原法院八十六年度訴字第三二三九號排除侵害
    事件卷宗之勘驗筆錄及複丈成果圖（如原判決附圖二）可稽，堪認上訴人此部分
    事實之主張為真實。
五、上訴人主張，系爭地下室因被上訴人共有花台之設置及管理不當，致嚴重漏水，
    地下室因而積水不堪使用，爰請求自八十四年十一月四日起至九十年六月三十日
    止，相當於租金之損害計八二五、八九三元云云。查關於系爭地下室積水之程度
    ，經原審於八十六年九月二十三日履勘現場，確有積水約四十九公分，此有勘驗
    筆錄附卷可稽（原審卷第九六頁），是上訴人主張該地下室因嚴重積水致不堪使
    用，應堪採信。然被上訴人否認該地下室之積水，係因花台之設置及管理不當所
    造成。經原審囑託台北市建築師公會鑑定，認：
  (一)鑑定結果：
    1.標的物八十六年十月十八日第一次現場勘察時，前幾天均未下雨、未見明顯滲
      漏現象，照片九地面輕微積水研判屬原留積水未抽乾者，八十七年一月十七日
      及八十七年三月七日第二、三次勘察時，於一樓入口階梯下方有明顯滲漏現象
      造成標的物地下室地面積水，第二、三次勘察前均經過一段時日之連續下雨，
      但其滲漏之地下室地面積水高度未達０．五公分，研判八十六年九月二十三日
      與法院會勘所見約四十九公分高度之積水非全由滲漏所造成。
    2.標的物現場勘察結果結構體未見明顯裂縫，一處梁面保護層剝落鋼筋銹蝕，天
      花板鋼筋銹蝕，連續多日下雨方造成一樓入口階梯下方滲漏，研判係一樓入口
      花台甲、乙兩處土壤積水後造成滲漏、鄰路面水溝邊之外牆有輕微滲透現象，
      但未達漏水之程度，其餘部份天花板及梁雖有鋼筋銹蝕現象，勘察未見明顯滲
      漏現象，但鋼筋有保護層不足之現象。
    3.經查閱原結構計算書標的物地下室頂版為二十四公分厚鋼筋混凝土造，設計活
      載重採每平方公尺五００公斤，粉飾層載重採每平方公尺三十公斤，檢討現使
      用之花台、植樹等載重平均約為每平方公尺二００公斤，小於原設計載重，且
      一樓花台均集中在構架梁邊，標的物且係地上結構本體外擴建之地下室，對整
      體結構無不良影響，故研判標的物地下室結構為安全。
  (二)結論：
    1.地下室滲漏係連續下雨，一樓入口花台甲、乙兩處積水滲漏，造成標的物地下
      室地面滲水，但其積水高度研判不會高達會勘所見之四十九公分，該積水研判
      係其他因素造成，例如：地區性之排水不佳，道路積水灌入標的物即為可能情
      況。
    2.(1)一樓花台甲、乙若長期滲漏對地下室結構有影響，其餘部分天花板與梁之鋼
        筋銹蝕及鄰路邊水溝外牆之滲漏現象，則無法確定係花台丙滲漏所造成，但
        均可修復。
      (2)建議修復方式如下：
        花台甲、乙兩處於一樓地面及地下室頂重作防水處理。天花板及梁鋼筋銹蝕
        先除銹，保護層打毛加鋪雙向碳纖維網上以輕質砂漿粉刷。此有台北市建築
        師公會鑑定報告書附卷可稽（原審卷外放證物）。是足見系爭地下室積水四
        十九公分並非全由滲漏所造成，一樓兩處花台雖有滲水現象，然不會造成高
        達四十九公分之積水，該積水四十九公分，應係其他因素造成（例如：地區
        性排水不佳，道路積水灌入標的物等），則上訴人主張其地下室因積水四十
        九公分致不堪使用，係導因於被上訴人共有花台之設置或管理不當所致，即
        不可採，則上訴人請求地下室不能使用相當於租金之損害八二五、八九三元
        ，即屬無據。
六、關於修繕費用部分：
  (一)按「土地上之建築物或其他工作所致他人權利之損害，由工作之所有人負賠償責
    任」，又「數人共同不法侵害他人之權利者，連帶負損害賠償責任」，民法第一
    百九十一條第一項前段、第一百八十五條第一項前段分別定有明文。前者之修正
    立法理由謂：「土地上之建築物或其他工作物使他人權利遭受損害時，應推定其
    所有人就設置或保管有欠缺，被害人請求損害賠償時，無須負舉證責任，方能獲
    得週密之保護，但所有人能證明對其無欠缺，或於防止損害之發生，已盡相當之
    注意，或損害非因設置或保管有欠缺所致者，仍得免負賠償責任，方為平允，爰
    修正第一項。」在公寓大廈之情形，如因大廈共有部分之工作物造成他人權利之
    損害，共有人仍須依上開規定負賠償責任，至大廈管理委員會或管理負責人，僅
    係區分所有人之執行單位，不能認因大廈已設置管理委員會或管理負責人，即脫
    免工作物所有人之責任，除非所有人舉證證明其對於設置或保管並無欠缺，或損
    害非因設置或保管有欠缺，或於防止損害之發生已盡相當之注意，否則所有人自
    仍須負責。
  (二)查依前開台北市建築師公會之鑑定報告，可知系爭大廈一樓入口花台甲、乙兩處
    確有漏水現象，該花台屬區分所有人共有，為二造所不爭執，雖花台係建商所設
    置，然被上訴人既未舉證證明其對花台之保管並無欠缺，則對於該花台之滲水所
    造成之損害，被上訴人自應連帶負賠償責任。又被上訴人己○○、寅○○雖分別
    於八十七年十二月、八十八年四月已將其房屋移轉予甲○○、辛○○，然己○○
    、寅○○於取得區分所有權期間，系爭花台已有瑕疪而生損害，則己○○、寅○
    ○自仍應負賠償責任。再上訴人雖亦屬區分所有人之一，然民法第一百九十一條
    適用之對象並未排除共有人，故共有人之一因工作物設置或保管之欠缺而受損害
    者，仍得向他共有人請求賠償，僅生內部分攤是否應予扣除之問題耳。
  (三)查系爭甲、乙兩處花台因有滲水現象，經鑑定結果，認其修復費用為三萬元（見
    鑑定報告第四二頁），至其餘修復費用，則與花台之滲水無關，則上訴人請求超
    過三萬元之修復費用，自屬無據。又上訴人係區分所有人之一，就該甲、乙兩處
    花台之修復費用，自應予共同分擔，依民法第二百八十條規定，上訴人之分攤額
    為二千元（30,000÷15＝2,000），則上訴人得請求被上訴人連帶給付之數額應
    為二萬八千元。至被上訴人雖辯稱上訴人實際修復花台之費用較三萬元為低云云
    ，然未舉證以實其說，自不足採。
七、綜上所述，上訴人依侵權行為法律關係，請求被上訴人連帶給付上訴人二萬八千
    元暨自起訴狀繕本送達之翌日起即八十六年七月二十六日起至清償日止，按週年
    利率百分之五計算之利息，為有理由，應予准許。逾此範圍之請求，為無理由，
    應予駁回。又，上訴人勝訴部分未逾一百五十萬元，於本院判決後即告確定而有
    執行力，是上訴人聲明願供擔保為假執行，即無必要。至於上訴人敗訴部分，其
    假執行之聲請，亦失所附麗，應併予駁回。原審就上開應准許部分，為上訴人敗
    訴之判決，及駁回其假執行之聲請，尚有未洽，上訴意旨求予廢棄改判，為有理
    由，爰由本院予以廢棄改判如主文第二項所示。至於上訴人之請求不應准許部分
    ，原審為上訴人敗訴之判決，及駁回其假執行之聲請，經核於法並無不合，上訴
    意旨求予廢棄改判，為無理由，應駁回其上訴。
八、至兩造其餘之攻擊防禦方法及未經援用之證據，經本院斟酌後，認為均不足以影
    響本判決之結果，自無逐一詳予論駁之必要，併此敘明。
九、據上論結，本件上訴為一部有理由，一部無理由，依民事訴訟法第四百四十九條
    第一項、第四百五十條、第七十九條但書、第八十五條第一項前段、第四百六十
    三條、第三百八十五條第一項前段，判決如主文。
中      華      民      國    九十二    年      二      月     十四     日
                              民事第一庭
                                  審判長法  官  湯  美  玉
                                        法  官  黃  莉  雲
                                        法  官  陳  金  圍
右正本係照原本作成。
不得上訴。
中      華      民      國    九十二    年      二      月     十四     日
                                        書記官  章  大  富


司法院資訊處製作；財團法人民間司法改革基金會備份。
